【裁判字號】    97,簡上,43
【裁判日期】    981210
【裁判案由】    債務人異議之訴
【裁判全文】
臺灣宜蘭地方法院民事判決              97年度簡上字第43號
上  訴  人  聯邦商業銀行股份有限公司
法定代理人  乙○○
訴訟代理人  甲○○
            丙○○
被  上訴人  丁○○
訴訟代理人  周慧貞律師
上列當事人間債務人異議之訴事件，上訴人對於民國97年10月1
日本院宜蘭簡易庭97年度宜簡字第174號所為之第一審判決不服
，提起上訴，本院於98年11月26日言詞辯論終結，判決如下：
    主  文
上訴駁回。
訴訟費用新台幣柒仟陸佰零伍元由上訴人負擔。
    事  實  及  理  由
一、被上訴人起訴主張：上訴人於民國97年間執台灣高雄地方法
    院89年度雄簡字第2634號給付票款之民事判決，向鈞院聲請
    強制執行，經鈞院97年度執字第7236號給付票款強制執行事
    件受理，並查封被上訴人財產（下稱系爭強制執行程序）。
    而系爭強制執行事件之執行名義所確定之請求權為支票票款
    請求權（下稱系爭票款請求權），且於90年3月16日判決確
    定，則依民法第137條規定，原支票票款請求權之請求權時
    效延長為5年，期間上訴人並無中斷時效之事由，是上訴人
    對被上訴人之請求權時效早已於95年3月16日罹於時效消滅
    。因時效已消滅，被上訴人得拒絕給付，依強制執行法第14
    條第1項規定，提起債務人異議之訴，請求撤銷系爭強執行
    程序等語。
二、上訴人則以：系爭判決之請求權基礎應為系爭判決所引為判
    決依據之票據其背後之原因關係。因系爭判決所示之支票係
    被上訴人與訴外人永朧實業股份有限公司購買停車位所簽發
    ，故該買賣關係之請求權時效為15年，上訴人自得受讓爰用
    。再者，被上訴人復曾於97年6月間委任代理人與上訴人洽
    商和解事宜，並提出清償方案，由此可證被上訴人有承認債
    務意思，自有時效中斷或原告拋棄時效利益之效力，是被上
    訴人主張並非可採等語，資為抗辯。
三、本件原審對於被上訴人之請求，判決被上訴人全部勝訴，上
    訴人全部聲明不服，提起上訴，求為廢棄原判決，並請求判
    決被上訴人在第一審之訴駁回。並補稱：對系爭強制執行程
    序係基於票款請求權，而該請求權原已罹於時效不爭執，惟
    按民法第144條第2項規定「請求權已經時效消滅，債務人仍
    為履行給付者，不得以不之時效為理由請求返還。其以契約
    承認該債務或提供擔保者亦同。」；另最高法院50年台上字
    第2868號判例意旨謂「民法第129條第1項第2款所謂之承認
    ，為認識他方請求權存在之觀念表示，僅因債務人一方行為
    而成立，此與民法第144條第2項後段所謂之承認，須以契約
    為之者，性質迥不相同。又債務人於時效完成後所為之承認
    ，固無中斷時效之可言，然既明知時效完成之事實而仍為承
    認行為，自屬拋棄時效利益之默示意思表示，且時效完成之
    利益，一經拋棄，即恢復時效完成前狀態，債務人顯不得再
    以時效業經完成拒絕給付。」，則債務人於時效完成後，本
    得拒絕給付，而仍為履行或以契約承認債務或提供擔保者，
    債務人即不得以時效消滅為由，再拒絕履行債務。
四、本件兩造不爭執之事實，為上訴人於97年間執台灣高雄地方
    法院所為系爭判決，向本院聲請強制執行，而查封被上訴人
    財產，此有上開判決、確定證明書及本院系爭強制執行卷宗
    在卷可按，並為兩造所不爭執，堪信為真。
五、本件經本院整理，並為兩造所同意之爭點，確認為系爭票據
    債權請求權於時效消滅後被上訴人是否有以契約承認債務，
    或明知時效完成之事實而仍為承認之行為？茲審認如下：
(一)、按執行名義成立後，如有消滅或妨礙債權人請求之事由發生
    ，債務人得於強制執行程序終結前，向執行法院對債權人提
    起異議之訴。強制執行法第14條第1項定有明文。又按請求
    權已經時效消滅，債務人仍為履行之給付者，不得以不知時
    效為理由，請求返還。其以契約承認該債務，或提出擔保者
    ，亦同，亦為民法第144條第2項所明定。其立法理由謂時效
    完成後，債務人得為拒絕給付，此屬當然之事。至加於權利
    人之限制，則僅使喪失其請求權耳，而其權利之自身，固依
    然存在也。故消滅時效完成後，債務人固得拒絕請求，但債
    務人如已為給付之履行，或以契約承認其債務，或提供債務
    之擔保者，則此際之債務人，不得以不知時效為理由，請求
    返還。次按廣義之契約，係指以發生私法上效果為目的之一
    切合意之總稱；狹義之契約，則專指以發生債之效果為目的
    之合意。申言之，契約者，乃當事人以發生債之關係為目的
    ，相互為對立之意思表示，而趨於一致之法律行為。末按當
    事人主張有利於己之事實者，就其事實有舉證之責任。民事
    訴訟法第277條定有明文。再按民事訴訟舉證責任之分配，
    旨在使提出有利於己之主張者，負有舉證證明其權利存在之
    事實，如無法積極舉證證明其權利存在，即應受不利之判斷
    ，先此敘明。
(二)、本件上訴人固不否認原系爭票款請求權已罹於時效，惟辯稱
    被上訴人於97年7月11日對上訴人提出之陳情書，其陳情方
    案為：「幾位知己好友願意集資償還本金新台幣肆拾陸萬柒
    仟壹佰捌拾元整分次償清，至於裁判費、執行費、利息等之
    賠償金准予拋棄，是為德便。」等語，係為以契約承認債務
    ，又被上訴人委任訴外人出面洽談清償方案亦屬以契約承認
    云云。惟查，被上訴人否認該「陳情書」係其委由他人代理
    向上訴人提出，且「陳情書」內容非其真意，況該內容至多
    僅係請求協商，與上訴人並未達成合意等語。按所謂契約係
    指以發生債之效果為目的而雙方意思表示趨於一致，已如上
    述；而上訴人所指被上訴人所提出之「陳情書」，乃為訴外
    人葉榮元以電子郵件方式，以「和解初稿」為主旨，傳送予
    上訴人，其內容並無任何被上訴人授權予訴外人葉榮元代理
    提出之意旨，該電子郵件之內容是否確為被上訴人授權所為
    之意思表示，已有可疑。況該電子郵件之主旨已載明為「和
    解初稿」，並表明為「陳情書」，內容則為「1.相對人丁○
    ○長年旅居美國，鮮為歸國，故法院之傳票均未獲悉」、「
    ...幾位知己好友願意集款償還本金新台幣肆拾陸萬柒仟壹
    佰捌拾元整分次償清，至於裁判費、執行費、利息等之賠償
    金准予拋棄，是為德便」等語。核其內容僅得認為被上訴人
    提出願清償本金然同時商請上訴人拋棄裁判費、執行費、利
    息等之請求，至多僅得認為係被上訴人所為和解要約之意思
    表示，然上訴人對被上訴人之和解要約並未予承諾，自無從
    認為被上訴人就已罹於時效之系爭票款請求權以契約予以承
    諾。
(三)、次查，依上訴人提出之並主張為真正之「陳情書」所載：「
    1.相對人丁○○長年旅居美國，鮮為歸國，故法院之傳票均
    未獲悉」等語，可見被上訴人因長年旅居外國，並未知悉詳
    細系爭票款之請求及執行名義之內容為何，故被上訴人抗辯
    並未知悉時效業已消滅，自無可能拋棄時效利益等語，應屬
    可採。況上訴人並未就所主張被上訴人明知時效完成之事實
    ，而仍為承認行為之有利於己之事實，提出其他證據證明屬
    實，則依前揭關於舉證責任分配之說明，即應受不利益之判
    斷。故上訴人此部分之主張，亦不足採。
六、從而，上訴人以被上訴人有以契約承諾系爭債務，或被上訴
    人明知時效完成之事實仍為承認，拋棄時效利益之主張，為
    無理由。則上訴人對於被上訴人之系爭票據債權請求權已罹
    於時效而消滅，被上訴人提起本件債務人異議之訴，請求撤
    銷系爭強制執行程序，即屬有據，為有理由，應予准許，原
    審為上訴人敗訴之判決，於法相符。上訴論旨指摘原判決不
    當，求予廢棄改判，為無理由，應予駁回。
七、兩造其餘之攻擊或防禦方法及未經援用之證據，經本院斟酌
    後，認為均不足以影響本判決之結果，無逐一詳予論駁之必
    要，併此敘明。
八、據上論結，本件上訴為無理由，依民事訴訟法第436條之1第
    3 項、第449條第1項、第78條，判決如主文。
中    華    民    國    98    年    12    月    10    日
                  臺灣宜蘭地方法院民事庭
                      審判長法  官  楊麗秋
                            法  官  郭淑珍
                            法  官  張軒豪
正本與原本無異。
本判決不得上訴。
中    華    民    國    98    年    12    月    14    日
                            書記官  謝佩欣

司法院資訊處製作；財團法人民間司法改革基金會備份。
